【裁判字號】    98,消債更,743
【裁判日期】    980527
【裁判案由】    聲請更生程序
【裁判全文】
臺灣高雄地方法院民事裁定           98年度消債更字第743號
聲  請  人  甲○○
上列當事人因消費者債務清理事件聲請更生，本院裁定如下：
    主  文
聲請駁回。
聲請費用由聲請人負擔。
    理  由
一、本件聲請意旨略以：聲請人前於民國95年間以書面與最大債
    權金融機構國泰世華商業銀行，依「中華民國銀行公會會員
    辦理消費金融案件無擔保債務協商機制」達成分期還款協議
    ，同意自95年11月起，分80期，利率12.88%，按月償還新臺
    幣（下同）8,767 元。惟聲請人每月薪資僅23,164元左右，
    除需支付自身必要費用外，尚須扶養同住而失業之兄長，並
    負擔家中所有開銷，惟聲請人已勉力還款至97年4 月，實因
    入不敷出之故以致履行協商有重大困難，始為毀諾，此並非
    主觀上惡意不履行協商，實係客觀上確有不可歸責於聲請人
    之事由。又聲請人之無擔保或無優先權之債務總額未逾1,20
    0 萬元，復未經法院裁定開始清算程序或宣告破產，爰向本
    院聲請更生等語。
二、按債務人與金融機構協商成立者，不得聲請更生或清算，但
    因不可歸責於己之事由，致履行顯有重大困難者，不在此限
    ；本條例施行前，債務人依金融主管機關協調成立之中華民
    國銀行公會會員辦理消費金融案件無擔保債務協商機制與金
    融機構成立之協商，準用前項之規定，消費者債務清理條例
    第151 條第5 項、第6 項分別定有明文。衡諸債之關係，係
    以當事人間之信賴關係為基礎，為社會經濟組織之重要支柱
    ，故當事人於以法律行為追求自己之利益之際，亦應顧及對
    方之利益，並考量債權債務在社會上之作用，本於誠實及信
    用之原則，行使債權及履行債務。為兼顧債權人、債務人雙
    方之利益，對陷於經濟上困境之消費者，乃允其於消費者債
    務清理條例施行後，得選擇以重建型之更生程序或清算型之
    清算程序清理其債務，藉以妥適調整債務人與債權人及其他
    利害關係人間之權利義務關係，保障債權人獲得公平受償，
    並謀求消費者經濟生活之重建復甦機會。惟對於已與金融機
    構協商成立，或於本條例施行前，已依金融主管機關協調成
    立之中華民國銀行公會會員辦理消費金融案件無擔保債務協
    商機制與金融機構成立協商之債務人，若非因不可歸責於己
    之事由（如因病無法工作、僱用之公司倒閉或裁員、失業、
    減薪等以致收入減少之情事），致履行顯有重大困難，僅係
    為圖謀減免債務，而不為債務之履行，自有違債權契約為誠
    信契約之本旨，故依消費者債務清理條例第151條第6項準用
    同條第 5項前段之規定，不得聲請更生或清算，始能避免肇
    致道德危險。次按聲請更生或清算不合程式或不備其他要件
    者，法院應以裁定駁回之，但其情形可以補正者，法院應定
    期間先命補正，消費者債務清理條例第8條亦有明文規定。
三、惟查：
（一）依聲請人所提95、96年度綜合所得稅各類所得資料清單可
      知，其自任職之嘉宏國際股份有限公司所領取薪資各為95
      年138,985 元、96年406,864 元，且96年薪資總額亦高於
      95年薪資，足徵債務人之收入呈穩定並增加之狀態，且於
      聲請人毀諾之時間點（97年4 月），是否有任何重大變化
      之情事，例如聲請人之收入、收益減少，家屬患病等以致
      支出增加，或因病無法工作、僱佣之公司倒閉或裁員、失
      業、減薪等以致收入減少之不可歸責於己之事由均屬之，
      惟聲請人均未提出相關事證敘明，在客觀事實並未有顯著
      變動之下，本院甚難據以評估聲請人有「不能清償債務或
      有不能清償之虞」之情事，是與聲請更生之要件不符，實
      難認其聲請更生為有理由。
（二）復按「受扶養權利有數人，而負扶養義務者之經濟能力，
      不足扶養其全體，依左列順序定其受扶養之人：四、兄弟
      姊妹」「受扶養權利者，以不能維持生活而無謀生能力者
      為限」，此有民法第1116條、1117條明文規定，是以聲請
      人之胞兄劉定國應以無謀生能力者方得受扶養，惟據劉定
      國之財政部高雄市國稅局95、96年度綜合所得稅各類所得
      資料清單所示，伊年度之收入總額各為197,915 元及247,
      001 元，且聲請人雖稱其胞兄於96年初失業，嗣於97年度
      方尋得新工作，並檢附高雄市政府「暖冬計畫」進用人員
      契約書在卷可稽，然聲請人並非於胞兄失業時即因入不敷
      出逕予毀諾，且依劉定國上開所得及契約觀之，堪認劉定
      國並非為無謀生能力之人，實無受聲請人扶養之理，故聲
      請人陳報之每月扶養費用3,000-5,000 元應不可採。又聲
      請人雖主張其每月收入僅有23,164元，但其每月支出需達
      19,937元云云，然倘依其月收入為準，扣除行政院主計處
      所頒訂97年最低生活費高雄市為10,991元後及協商金額8,
      767 元後，尚可餘3,406 元，足徵其得以支付自己生活費
      用及繼續償還協商金額無虞。此外，債務人所積欠之總債
      務額僅534,086 元，此有財團法人金融聯合徵信中心當事
      人綜合信用報告在卷可按，衡諸常情，聲請人之年齡僅31
      歲，正值工作能力高峰，其陳稱有無法清償或不能清償之
      虞云云，自難採信。
四、綜上所述，本件債務人既無不可歸責之事由，依原協商條件
    履行亦非顯有重大困難，是本件債務人聲請更生，應屬要件
    不備且又無從補正，揆諸前揭條文意旨，自應駁回其更生之
    聲請。
五、依消費者債務清理條例第8 條前段、第15條，民事訴訟法第
    95條 、第78條，裁定如主文。
中    華    民    國    98    年    5     月    27    日
                  民事鳳山分庭  法  官    林意芳
上為正本係照原本作成。
如不服本裁定，應於裁定送達後10日內，以書狀向本院提出抗告
，並繳納抗告費新臺幣1千元。
中    華    民    國    98    年    6     月    4    日
                                書記官    陸艷娣


司法院資訊處製作；財團法人民間司法改革基金會備份。
